臺灣臺南地方法院民事判決　　　　　　 99年度國簡上字第3號
上　訴　人　林鈺盛
法定代理人　林政導
　　　　　　邱惠鈴
被　上訴人　台南縣三村國民小學
法定代理人　沈坤鴻
訴訟代理人　王朝揚律師
上列當事人間請求國家賠償事件，上訴人不服中華民國99年10月
25日本院新市簡易庭99年度新國簡字第1號第一審判決提起上訴
，經本院於100年3月2日言詞辯論終結，判決如下：
    主  文
上訴駁回。
第二審訴訟費用新台幣壹仟捌佰參拾元由上訴人負擔。
    事  實 及 理 由
一、上訴人起訴主張：
（一）上訴人林鈺盛應導師許永河之要求自行攜帶羽毛球拍至學
      校即被上訴人台南縣三村國民小學上體育課，於民國97年
      5 月20日下午14時左右，在學校之風雨操場練習打羽毛球
      發球時，適該校三年級同學蘇馴憶從教室旁樓梯奔跑下來
      進入風雨操場，不慎發生碰撞（下稱系爭事故），致蘇馴
      憶眼睛受有損害，遂對上訴人提起民事損害賠償之訴，纏
      訟近2年，雙方始經調解由上訴人賠償蘇馴憶新台幣（下
      同）10萬元。惟查被上訴人所屬之風雨操場在發生系爭事
      故前，並未禁止學生打球或遊戲，有上訴人97年5月29日
      拍攝現場並無任何禁止打球公告之照片，及證人施其融、
      李筆捷及陳律同之證言為憑；雖被上訴人於系爭事故後，
      在風雨操場張貼「下課禁止打球」字樣，仍無法改變被上
      訴人於系爭事故前並未在風雨操場設有任何警示標語，亦
      未設置任何護欄，區隔樓梯與風雨操場，致學生極易衝入
      該場地而與該場地玩耍、打球之學生發生碰撞受傷之實。
      再者，上訴人父親97年6月19日至被上訴人學校了解系爭
      事故發生經過，經該校訓導主任鄭杉銀明確告知該校有禁
      止風雨操場打球之會議記錄，然未見提出；且當日上訴人
      在校隨機詢問學生是否知悉風雨操場禁止打球之事，或稱
      不知，或稱禁止打躲避球，顯見被上訴人所辯風雨操場禁
      止下課打球，並非實情；而被上訴人所提之糾察隊稽核報
      告為空白表格，亦無事故發生當日巡視狀況之記載，益見
      被上訴人對於風雨操場之管理有欠缺。
（二）按公有公共設施因設置或管理有欠缺，致人民生命、身體
      或財產受有損害者，國家應負損害賠償責任，國家賠償法
      第3條第1項定有明文；又同法第2條第2項明文公務員於執
      行職務行使公權力時，因故意或過失不法侵害人民自由或
      權利者，國家應負損害賠償責任，公務員怠於執行職務，
      致人民自由或權利遭受損害者亦同。另民法第195條第1項
      規定，不法侵害他人之身體、健康、名譽、自由、信用、
      隱私、貞操，或不法侵害其他人格法益而情節重大者，被
      害人雖非財產上之損害，亦得請求相當之金額，其名譽被
      侵害者，並得請求回復名譽之適當處分。系爭事故發生當
      日下雨，被上訴人校內並無任何可遮風避雨運動打球的地
      方，訴外人蘇馴憶因上體育課導師要求至風雨操場集合，
      而原告亦因上體育課應導師要求需帶羽毛球拍至學校，雖
      羽毛球球體重量及體積屬輕微，然球拍仍具有一定之危險
      性，被上訴人及學校導師均可預見學生會在風雨操場打球
      、運動，有其危險性，卻均未制止，被上訴人未善盡注意
      學生安全與管理之義務甚明。被上訴人復於系爭事故發生
      後在風雨操場張貼下課禁止打球公告，導致訴外人蘇馴憶
      指摘上訴人違反學校規定致其受傷害，應負過失責任，並
      提起訴訟，嗣由上訴人賠償10萬元，而有財產上之損失，
      乃請求被上訴人給付財產損失6萬元；又被上訴人且於本
      院97年度訴字第1806號侵權行為損害賠償事件中，為不實
      函復稱「本校規定下課時間學生只能在中間操場與籃球場
      打球。同時，因西棟1樓（風雨操場），該場域附近又是1
      年級班級，‧‧‧『下課時不准學生在風雨參場打球』之
      規定」，侵害上訴人之訴訟權，致使上訴人纏訟近2年，
      耗費勞力及時間，於財產上及精神上受有損害。又系爭事
      故發生後，被上訴人把所有責任均推給當時僅4年級的上
      訴人，並認系爭事故之發生乃上訴人不遵守學校規定造成
      ，致向以模範生為榮之上訴人，遭受誤解及其他同學之指
      指點點，造成心理與生理之傷害與痛苦，非筆墨所能形容
      ，爰依前揭規定，請求被上訴人賠償精神損失2萬元。
（三）被上訴人辯稱對於學校風雨操場之管理並無欠缺，惟該操
      場於89年興建時原設計為停車場，被上訴人卻以體育課上
      課場地使用，既為體育課之場地，學生自均認為該場地可
      運動、打球。又被上訴人明知系爭場地非常危險，緊鄰1
      年級教室，常有同學被球打中，竟未有任何措施來積極防
      止傷害發生。被上訴人雖辯稱禁制措施並無以文字或告示
      等方式為必要，因學校尚有不識字之低年級學生，以文字
      或告示禁止，其效果遠不如學校及師長宣導，於管理措施
      並無欠缺；然張貼公告文字大可於文字旁加註注音以讓低
      年級同學瞭解，況且張貼公告如無必要，被上訴人事後張
      貼公告所為又為何？可見被上訴人所言為卸責之詞。另被
      上訴人於98年8月28日校小訓第0980002517號函復之問卷
      調查，乃系爭事故發生後之97年6月9日所為，且只針對3
      至6年級班長共31名做問卷調查，與被上訴人全校1至6年
      級共有1000多名學童相較，其問卷結果，顯不足採。並聲
      明：(1)原判決廢棄；(2)被上訴人應給付上訴人8萬元，及
      自起訴狀繕本送達次日起至清償日止，按年息5%計算之利
      息。
二、被上訴人則以：
（一）上訴人因調解支付訴外人蘇馴憶10萬元，與被上訴人管理
      風雨操場管是否有欠缺無涉；又國家賠償法第3條第1項規
      定，旨在使政府對於提供人民使用之公共設施，負有維護
      通常安全狀態之義務，倘其設置或管理機關對於防止損害
      之發生，已為及時且必要之具體措施，即應認其管理並無
      欠缺，而無國家賠償之責。又上開規定所謂「公有設施之
      管理有欠缺」，係指公共設施建造之初即存有瑕疵或公共
      設施建造後未妥善保管，怠為修護致發生瑕疵而言；且人
      民依上開規定請求國家賠償時，尚須人民之生命、身體或
      財產所受之損害，與公有公共設施之設置或管理之欠缺，
      具有相當因果關係，始足當之。亦即在公有公共設施因設
      置或管理有欠缺之情況下，依客觀之觀察，通常會發生損
      害者，即有因果關係，如必不生該等損害或通常亦不生該
      等損害者，則不具有因果關係（最高法院84年度台上字第
      1004號判決參照）。
（二）風雨操場係因被上訴人學校活動空間不足，或因氣候不佳
      無法在戶外上體育課時，彈性供學生上課、集合或為下課
      活動空間，為兩造所不爭執；且該場地平日保持空曠、開
      放狀態，另靠牆一面雖放置平衡木，因平衡木係活動式並
      靠牆面，有足夠空間供通行或活動之用。又被上訴人規定
      下課學生只能在中間操場及籃球場打球，且為免低年級學
      生遭球打到，學校常利用升旗時對全校學生宣導，也於老
      師朝會中請級任老師在各班宣導下課時不准學生在風雨操
      場打球之規定等情，並有學生使用操場認知問卷調查為憑
      ，足見被上訴人於系爭事故發生前早已多次宣導禁止學生
      在事發地點打球，被告對於該場地之管理並無欠缺或疏失
      可言。至上訴人主張被上訴人於系爭事故前未張貼相關告
      示乃屬管理欠缺；然禁制措施並無以文字或告示等方式為
      之之必要，況且學生中尚有不識字之低年級學生，以文字
      或告示禁止，效果不如學校或師長之宣導。被上訴人顯無
      任何管理疏失或欠缺，亦與上訴人所受損害無因果關係。
（三）上訴人雖另主張因被上訴人為不實函覆，致其與訴外人蘇
      馴憶間之訴訟延滯將近2年，侵害其等訴訟權，並因此受
      有精神上損害。惟人格權受侵害，需以法律有特別規定，
      非以個人主觀感受即可據以請求；且訴訟權受侵害，法律
      並無請求精神賠償之規定，不論上訴人所稱精神受有損害
      是否屬實，其以訴訟權被侵害為由，請求給付慰藉金，究
      非有據等語置辯；並聲明：上訴駁回。
三、兩造不爭執事項：
（一）上訴人林鈺盛於97年5月20日下午14時之下課時間，在被
      上訴人學校風雨操場之開放空間與同學打羽毛球之際，不
      慎與訴外人蘇馴憶發生碰撞，導致蘇馴憶眼睛受傷。
（二）蘇馴憶對上訴人起訴後，上訴人及其法定代理人業於訴訟
      中與蘇馴憶達成和解（本院97年度訴字第1806號、99年度
      移調字第15號），並已給付蘇馴憶10萬元。
（三）風雨操場係被上訴人學校之開放空間，平日可供學生下課
      時間活動，及供學生上體育課或集合場所之用。
（四）風雨操場之開放空間，於系爭事故發生後已於牆壁貼有「
      下課禁止打球」之告示。
四、兩造爭執事項：
（一）被上訴人於系爭事故發生前，有無禁止學生下課時不得於
      風雨操場之開放空間打球？
（二）被上訴人如未有上開禁止行為，是否屬於對於公有公共設
      施之管理有欠缺？
（三）上訴人給付訴外人蘇馴憶之10萬元是否受有損害？
（四）上訴人為本院97年度訴字第1806號侵權行為損害賠償事件
      之被告，因該案訟累受到之身心痛苦是否屬於人格權之損
      害，如是，被上訴人與原告所受損害有無關連？如有關連
      ，上訴人請求被上訴人賠償2萬元之精神慰撫金是否合理
      ？
五、經查：
（一）按依國家賠償法請求損害時，應先以書面向賠償義務機關
      請求之；又賠償機關拒絕賠償，請求權人得提起損害賠償
      之訴，國家賠償法第10條第1項、第11條前段分別定有明
      文。上訴人前以書面向被上訴人請求損害賠償，經被上訴
      人拒絕，有被上訴人99年6月10日校小訓字第0990003080
      號函在卷可按，上訴人提起本件訴訟，程序核無不合。又
      按訴之變更或追加，非經他造同意，不得為之；但第255
      條第1項第3款「擴張或減縮應受判決事項之聲明」之情形
      ，不在此限，民事訴訟法第446條第1項亦有明文。本件上
      訴人起訴請求被上訴人賠償30萬元及其法定利息，嗣於上
      訴時變更聲明為被上訴人應給付8萬元及其法定利息，減
      少賠償金額之請求，核屬訴之聲明之減縮，參照上開說明
      ，應予准許。
（二）上訴人主張被上訴人未於所屬公共設施風雨操場張貼禁止
      打球之公告，管理有欠缺，致上訴人於97年5月20日14時
      許，在風雨操場打羽毛球時，與同為被上訴人學校學生之
      訴外人蘇馴憶發生碰撞，上訴人因而賠償蘇馴憶10萬元，
      受有財產上之損害，被上訴人應賠償其中6萬元；又系爭
      事故引發訴訟及上訴人同學對上訴人不遵守學校規定之誤
      解與批評，上訴人並受有相當之精神上痛苦，人格權受損
      ，乃請求被上訴人為非財產上之損害賠償2萬元。然：
 （1）按公有公共設施因設置或管理有欠缺，國家應負損害賠償
      責任，係以公共設施設置或管理之缺，致人民生命、身體
      或財產受損害者，始足當之，此參國家賠償法第3條第2項
      規定甚明；又人民依上開規定請求國家賠償時，尚須人民
      之生命、身體或財產所受之損害，與公有公共設施之設置
      或管理之欠缺，具有相當因果關係。而所謂相當因果關係
      係指公有公共設施因設置或管理有欠缺之情況下，依客觀
      之觀察，通常會發生損害者而言（最高法院84年度台上字
      第1004號判決要旨參照）。
 （2）上訴人林鈺盛於97年5月20日下午14時之下課時間，在被
      上訴人學校風雨操場之開放空間與同學打羽毛球之際，不
      慎與訴外人蘇馴憶發生碰撞，導致蘇馴憶眼睛受傷，固為
      兩造所不爭執；惟風雨操場上方為樓地板，除一面為牆壁
      ，緊鄰牆壁設有一活動式平衡木，兩側為廊柱外，整體為
      一長方形開放空間，並無其他阻隔或障礙物置於該空間內
      ，對於該空間使用者之活動與通行均不生影響；且風雨操
      場地面為平坦之淡綠色水泥地，中間並繪有深綠色長線條
      ，視野清晰，有現場照片可稽（參本院97年度訴字第1806
      號卷第54、55頁），是於風雨操場活動者，客觀上通常並
      不致生碰撞事故，此由風雨操場平日供學生下課活動，或
      上體育課，學校師生多人於風雨操場活動或打球，甚至如
      上訴人主張，有躲避球賽事在風雨操場舉辦，卻未因此即
      生碰撞事故之必然結果觀之即明。可稽系爭事故之發生，
      與被上訴人有否禁止學生下課於風雨操場打球，無相當因
      果關係；遑論上訴人與訴外人蘇馴憶分別為3、4年級之學
      童，年約10歲，對於周遭環境注意能力及自身防護能力均
      較薄弱，二人不慎發生碰撞，縱非處於風雨操場，亦可能
      在其他處所發生。上訴人主張系爭事故係緣於被上訴人未
      禁止該校學生下課時間在風雨操場打球所致，尚乏依據。
 （3）上訴人因系爭事故賠償訴外人蘇馴憶10萬元，固有本院99
      年度移調字第15號調解筆錄可參，而堪信實；惟系爭事故
      與被上訴人管理風雨操場有無欠缺，不具必然性，無以認
      定系爭事故與被上訴人管理風雨操場欠缺有因果關係，已
      如前述，上訴人援引上開規定，請求被上訴人賠償其財產
      上損失，已有未合；況上訴人遭起訴，乃訴外人蘇馴憶行
      使訴訟權之結果，而上訴人所為之和解給付，亦屬上訴人
      自己的決意，上訴人因該訴訟所生之財產上的損失，與被
      上訴人無涉。
 （4）另上訴人主張因系爭事故引發訴訟及上訴人同學對上訴人
      不遵守學校規定之誤解與批評，而受有相當之精神上痛苦
      ，人格權受損，依民法第195條第1項「不法侵害他人之身
      體、健康、名譽、自由、信用、隱私、貞操，或不法侵害
      其他人格法益而情節重大者，被害人雖非財產上之損害，
      亦得請求賠償相當之金額。」之規定，請求被上訴人給付
      精神賠償2萬元云云，除系爭事故之發生難認因被上訴人
      之管理欠缺所致外，引發訴訟及同學對上訴人不遵守學校
      規定之誤解與批評輿論，亦均非被上訴人可左右；遑論被
      上訴人縱管理風雨操場有欠缺，亦與不法行為有別，上訴
      人主張被上訴人不法侵害其人格法益，顯無足採。
 （5）綜上所述，上訴人之請求無據，原審為上訴人敗訴之判決
     ，尚無不合，上訴意旨指摘原判決不當，求予廢棄改判，
     為無理由，應予駁回。
六、兩造其餘攻擊防禦方法，經本院審酌後，認與本判決之結果
    不生影響，爰不逐一論述。
七、本件訴訟費用為1,830元，應由敗訴之上訴人負擔，爰確定
    如主文第2項所示。
八、據上論結，本件上訴為無理由，依民事訴訟法第436條之1第
    3項、第449條第1項、第78條、第87條第1項，判決如主文。
中    華    民    國  100    年    3    月    23    日
                  民事第二庭   審判長法  官  李杭倫
                                     法  官  許育菱
                                     法  官  魏玉英
以上正本係照原本作成。
本判決不得上訴。
中    華    民    國  100    年    3    月    23    日
                                書記官  蔡曉卿